臺灣高等法院刑事判決
110年度上易字第1563號
上  訴  人  臺灣新竹地方檢察署檢察官
被      告  朱玉玲



上列上訴人因被告違反毒品危害防制條例案件，不服臺灣新竹地
方法院110年度易字第545號，中華民國110年7月23日第一審判決
（聲請簡易判決處刑案號：臺灣新竹地方檢察署110年度偵字第5
798號），提起上訴，本院判決如下：
    主  文
上訴駁回。
    理  由
一、檢察官聲請簡易判決處刑意旨略以：被告朱玉玲（下稱被告
    ）明知海洛因係毒品危害防制條例所列管之第一級毒品，依
    法不得持有，竟基於持有第一級毒品海洛因（下稱海洛因）
    之犯意，於民國109年4月6日下午2時許，在新竹縣湖口鄉某
    遊藝場，向真實姓名年籍不詳之人購入海洛因1包（淨重3.1
    12公克）而持有。嗣於109年4月9日下午1時45分許，在新竹
    縣○○鄉○○街00號為警查獲，因認被告涉犯毒品危害防制條例
    第11條第1項之持有第一級毒品罪嫌等語。
二、原判決意旨略以：
　㈠被告於109年4月6日下午2時許，在新竹縣湖口鄉某遊藝場，
    向真實姓名年籍不詳之人購入海洛因1包（淨重3.112公克）
    後，即自斯時起至109年4月9日下午1時45分許為警查獲時止
    非法持有之犯罪事實，業據被告於偵查中自白不諱，並有新
    竹市警察局第一分局搜索扣押筆錄、扣押物品目錄表、現場
    照片、台灣尖端先進生技醫藥股份有限公司毒品原物鑑定實
    驗室於109年4月24日出具之毒品證物鑑定分析報告（實驗室
    分析編號：DAA0740）附卷可稽，堪予認定。
　㈡被告於警詢、偵查中始終供陳：前揭海洛因係供己施用而購
    入，其係於109年4月9日上午7時許，將海洛因及第二級毒品
    甲基安非他命（下稱甲基安非他命）一同放進玻璃球內施用
    等情在卷，並有扣案之海洛因、甲基安非他命可資佐證，足
    認其上開自白確與事實相符，值堪採信，被告於109年4月9
    日上午7時許，有同時施用海洛因及甲基安非他命之行為，
    堪予認定。被告之尿液送驗結果，雖僅呈安非他命及甲基安
    非他命陽性反應，鴉片類則判定為陰性，有台灣尖端先進生
    技醫藥股份有限公司109年4月24日濫用藥物檢驗報告附卷可
    參（109年度毒偵字第734號偵查卷《下稱毒偵卷》第53頁），
    然尿液中可檢出藥物成分之時效，與其施用劑量、施用方式
    、施用頻率、被採樣者飲用水量之多寡、個人體內代謝情況
    、檢體收集時間點及所用檢測方法之靈敏度等因素有關，因
    個案而異，換言之，被告之尿液未能檢出鴉片類陽性反應之
    可能原因甚多，或因其施用之海洛因數量不多或純度較低，
    或因施用時間已超過可於尿液中驗得之時限，均有可能，不
    能僅因其尿液檢驗結果呈現鴉片類陰性反應，即遽認被告稱
    其同時施用海洛因及甲基安非他命之情節為不可採。
　㈢被告於109年4月9日施用甲基安非他命，以及另案於109年7月
    22日（原判決理由欄誤載為107年7月22日，應予更正）同時
    施用海洛因、甲基安非他命，暨109年7月24日施用甲基安非
    他命等犯行，因距離前次觀察、勒戒執行完畢釋放之97年4
    月22日，已逾3年，原審法院因此依檢察官之聲請，以110年
    度毒聲字第309號裁定被告入勒戒處所觀察、勒戒，有上開
    裁定及本院被告前案紀錄表在卷可考，則被告於109年4月9
    日同時施用海洛因之犯行，自亦應毒品危害防制條例第20條
    第3項、第1項規定，施以觀察、勒戒之保安處分。又刑法上
    所謂吸收犯，係指一罪所規定之構成要件，為他罪構成要件
    所包括，因而發生吸收關係者而言，如意圖供自己施用而持
    有毒品，進而施用，則其持有之低度行為，當然為高度之施
    用行為所吸收，不另論以持有毒品罪。是以檢察官就被告前
    揭持有海洛因之犯行提起公訴，核屬起訴違背法定程式，爰
    依刑事訴訟法第303條第1款規定，不經言詞辯論，逕為不受
    理判決之諭知；至扣案之海洛因1包（含包裝袋1個，驗餘淨
    重3.067公克），則依毒品危害防制條例第18條第1項前段、
    刑事訴訟法第310條之3等規定，諭知沒收銷燬等語。
三、檢察官上訴意旨略以：
　㈠被告於109年4月9日為警查獲後採集之尿液檢體，僅檢出安非
    他命、甲基安非他命陽性反應，並未檢出鴉片類陽性反應。
    而甲基安非他命係中樞神經興奮劑，服用後可維持2、3天不
    睡覺，海洛因則係中樞神經鎮定劑，服用後會產生安眠、昏
    睡等症狀，二者藥理作用迥不相同，就事理而言，被告似無
    同時施用海洛因及甲基安非他命之必要；原判決就尿液檢測
    與受施用者施用劑量、頻率、施用方式、個人體質、代謝情
    況、檢測方法、判斷閾值等關連之論述，亦多屬假設之推論
    ，無任何客觀資料可佐。
　㈡持有毒品進而由施用毒品所吸收者，以行為人當次所施用者
    為限，如行為人於施用毒品完畢後，另行購買準備下次施用
    之毒品，卻於施用前即遭查獲，即應另論以持有毒品罪嫌。
    本案遭查扣之海洛因，究係是被告遭查獲前最後1次施用行
    為所剩餘，抑或是被告為預備下次施用而另行購入，依卷內
    現存事證並無法認定，原判決遽認被告持有海洛因應為其遭
    查獲前之施用行為所吸收，認事用法即有瑕疵。
　㈢況實務上就施用毒品案件，如被告自白施用，但在尿液檢體
    未呈陽性反應之情況下，本於罪疑唯輕，鮮少基此即認定被
    告有施用毒品犯行，而本案屬低度行為之持有毒品案件，反
    放寬屬高度行為即施用毒品之認定標準，顯有違事理之平及
    論理法則。
　㈣綜上所述，原判決認事用法尚有未洽，為此提起上訴，請撤
    銷原判決，更為適法之判決等語。
四、按檢察官審酌案件情節，認為宜以簡易判決處刑者，即應以
    書面為聲請；此項聲請，與起訴有同一之效力，刑事訴訟法
    第451條第1項、第3項定有明文。又按起訴之程序違背規定
    者，應諭知不受理之判決；對於原審諭知不受理之判決上訴
    時，第二審法院認其為無理由而駁回上訴，得不經言詞辯論
    為之，刑事訴訟法第303條第1款、第372條亦規定明確。
五、本院查：
　㈠被告於109年4月6日下午2時許，在新竹縣湖口鄉某遊藝場，
    向真實姓名年籍不詳之人購入海洛因1包（淨重3.112公克）
    、甲基安非他命2包（淨重各為0.032公克、0.101公克）後
    ，於109年4月9日上午7時許，在新竹縣○○鄉○○街00號之友人
    住處，將海洛因、甲基安非他命一同放進玻璃球裡燒烤吸食
    煙霧之事實，業據被告於警詢、偵查中自白在卷（毒偵卷第
    8頁反面、47頁反面、66頁正反面）。其於109年4月9日下午
    1時45分許為警查獲後採集之尿液檢體，經以酵素免疫分析
    法初驗、氣相層析質譜儀法確認之結果，確呈甲基安非他命
    陽性反應，有臺灣尖端先進生技醫藥股份有限公司110年4月
    24日濫用藥物檢驗報告、新竹市警察局偵辦毒品案件尿液檢
    體委驗單在卷可稽（毒偵卷第53頁正反面）。又警方查獲被
    告時所扣得之白色粉末1包（編號8），確為海洛因，淨重3.
    112公克，驗餘淨重3.067公克；白色結晶2包（編號2、3）
    ，則均為甲基安非他命，前者淨重0.032公克，驗餘淨重0.0
    3公克，後者淨重0.101公克，驗餘淨重0.087公克等情，亦
    有上開公司毒品證物鑑定分析報告、扣押物品清單及扣押物
    品照片存卷可按（毒偵卷第51、52頁正反面、54頁反面、59
    、62頁正反面、63頁反面），復有前述海洛因1包、甲基安
    非他命2包及吸食器1個扣案可證。綜合上開證據，足認被告
    之前揭任意性自白確與事實相符，值堪採信，其於109年4月
    9日上午7時許，確有同時施用海洛因及甲基安非他命之事實
    ，首堪認定。
　㈡毒品危害防制條例業於109年1月15日經總統華總一義字第109
    00004091號令修正公布，於109年7月15日施行。修正後毒品
    危害防制條例第20條第3項及第23條第2項，雖僅將原條文之
    再犯期間由「5年」改為「3年」，惟鑑於將施用毒品者監禁
    於監獄內，僅能短期間防止其接觸毒品，因慣用毒品產生之
    「心癮」無法根除，並慮及毒品危害防制條例施行多年累積
    之戒毒經驗及實效，暨逐步擴充之醫療、戒癮機構、專業人
    力、社區支援系統等資源，尤以本次毒品危害防制條例第24
    條修正，擴大檢察官對施用毒品者附條件緩起訴處分之範圍
    ，使其能視個案具體情形給予適當多元社區處遇。本次修正
    後對於施用毒品者之思維，自應與時俱進，擺脫以往側重於
    「犯人」身分之處罰，著重其為「病患」之特質，並以「治
    療」疾病為出發點，重新評價前揭所謂「3年後再犯」之意
    義。對於毒品危害防制條例第20條第3項及第23條第2項所謂
    「3年後（內）再犯」，自應跳脫以往窠臼，以「3年」為期
    ，建立「定期治療」之模式。其規定中所謂「3年後再犯」
    ，只要本次再犯（不論修正施行前、後）距最近1次觀察、
    勒戒或強制戒治執行完畢釋放已逾3年者，即該當之，不因
    其間有無犯施用毒品之罪經起訴、判刑或執行而受影響。此
    項結論，有最高法院109年度台上大字第3826號裁定可資參
    照，業已改變最高法院95年度第7次及97年度第5次刑事庭會
    議為統一法律見解所採之決議意旨。
　㈢被告前因施用毒品案件，經法院裁定送觀察、勒戒後，因無
    繼續施用毒品之傾向，於97年4月22日執行完畢釋放，並由
    臺灣新北地方檢察署檢察官以96年度毒偵字第10022號、97
    年度毒偵字第1686號、97年度毒偵字第2186號為不起訴處分
    確定，其後雖屢因施用毒品經法院判處罪刑，惟迄未再受「
    觀察、勒戒或強制戒治」之保安處分等情，有本院被告前案
    紀錄表在卷可考，則被告上揭109年4月9日施用海洛因、甲
    基安非他命犯行，距離其最近1次觀察、勒戒執行完畢釋放
    即97年4月22日，既已逾3年，自應由檢察官依修正後毒品危
    害防制條例第20條、第24條等規定，基於一次性之整體規劃
    而重啟處遇程序，視被告個案情形，是否適合觀察、勒戒或
    強制戒治，或給予多元附條件緩起訴處分之機會，不得逕行
    起訴或聲請簡易判決處刑。而檢察官就被告109年4月9日施
    用甲基安非他命，以及另案109年7月22日同時施用海洛因、
    甲基安非他命，暨109年7月24日施用甲基安非他命等犯行，
    亦已衡量被告之實際情狀後，向法院聲請重啟觀察勒戒之處
    遇程序，復有原審法院110年度毒聲字第309號刑事裁定在卷
    可考（110年度易字第545號卷第73至76頁）。
　㈣檢察官雖未就被告109年4月9日之施用海洛因犯行，一併向法
    院聲請觀察勒戒。惟揆諸毒品危害防制條例第20條第1項僅
    規定檢察官對於「犯毒品危害防制條例第10條者」，應聲請
    法院裁定令入勒戒處所觀察、勒戒，並未區分所施用之毒品
    等級、種類，是以遭查獲之被告即便有多次施用各式毒品行
    為，也不會因此需分受多次之觀察勒戒處分，蓋上開規定乃
    基於「除刑不除罪」原則之衍生，根據第10條之法定刑所實
    施之「保安處分」，以「觀察勒戒」、「強制戒治」代替原
    有「刑罰」之矯治措施（87年5月20日立法理由參照），與
    刑事追訴採一罪一罰之概念，並不相同。是依上開法條之立
    法目的以觀，原審法院110年度毒聲字第309號之觀察勒戒裁
    定，以及日後檢察官應依毒品危害防制條例第20條第2項或
    第23條第1項所為之不起訴處分，效力均及於被告109年4月9
    日之施用海洛因行為，益徵檢察官不得對被告此次施用第一
    級毒品之犯行提起公訴或聲請以簡易判決處刑。
　㈤又按刑法上所謂犯罪之吸收關係，指數個犯罪構成要件行為
    彼此性質相容，但數個犯罪行為間具有高度、低度，或重行
    為、輕行為之關係，或某種犯罪行為為他罪之階段行為（或
    部分行為），或某種犯罪行為之性質或結果當然包含他罪之
    成分在內等情形。是以當高度或重行為之不法與罪責內涵足
    以涵蓋低度或輕行為，得以充分評價低度或輕行為時，在處
    斷上，祗論以高度或重行為之罪名，其低度或輕行為則被吸
    收，而排斥不予適用，不另行論罪；亦即如意圖供自己施用
    而持有毒品，進而施用，則其持有之低度行為，當然為高度
    之施用行為所吸收，不另論以持有毒品罪（最高法院107年
    度台上字第4339號、90年度台非字第174號刑事判決意旨參
    照）。被告於109年4月9日為警查扣之海洛因1包，既係其於
    同日上午7時許施用後所剩餘，自為其施用海洛因之高度行
    為所吸收，二者具有實質上1罪關係，不得再予單獨追訴處
    罰。從而檢察官逕就被告持有海洛因之低度行為聲請以簡易
    判決處刑，其起訴之程序顯然違背法律規定，則原判決依刑
    事訴訟法第303條第1款規定諭知公訴不受理，另因聲請簡易
    判決處刑書已載明聲請扣案海洛因沒收銷燬之意旨，而依毒
    品危害防制條例第18條第1項前段、刑事訴訟法第310條之3
    第1項規定，諭知扣案之海洛因1包（含包裝袋1個，驗餘淨
    重3.067公克）沒收銷燬之，於法並無違誤。
六、檢察官雖以前揭理由提起上訴，惟：
　㈠被告之自白固不得作為認定犯罪之唯一證據，而須以補強證
    據證明其確與事實相符，然茲所謂之補強證據，並非以證明
    犯罪構成要件之全部事實為必要，倘其得以佐證自白之犯罪
    非屬虛構，能予保障所自白事實之真實性，即為已足（最高
    法院87年度台上字第1478號、82年度台上字第4429號刑事判
    決意旨參照）。本院認定被告於109年4月9日上午7時許，同
    時施用海洛因、甲基安非他命，並非單以被告之警詢、偵查
    中自白為唯一依據，而係依卷附之臺灣尖端先進生技醫藥股
    份有限公司濫用藥物檢驗報告、毒品證物鑑定分析報告、新
    竹市警察局偵辦毒品案件尿液檢體委驗單、扣押物品清單、
    扣押物品照片，以及扣案之海洛因1包、甲基安非他命2包暨
    吸食器1個等證據，與被告之自白相互參核勾稽，足以確保
    被告自白之真實性，始據以認定。檢察官徒以上開濫用藥物
    檢驗報告呈現「鴉片類陰性」之鑑驗結果，即遽論被告109
    年4月9日施用海洛因之自白缺乏補強證據，顯然忽略其他相
    關證據之印證、補強作用，即以去脈絡化方法，單獨、片段
    解讀濫用藥物檢驗報告，致不能窺其犯罪事實全貌，更誤指
    原審放寬施用毒品之認定標準，自屬無據。
　㈡非法施用毒品之方式，並無固定模式，不同吸毒族群及不同
    毒品種類，可能有不同施用方式，依文獻記載，海洛因與安
    非他命類毒品，均可以口服、鼻吸、煙吸或注射等方式施用
    ，且行政院衛生署管制藥品管理局（現改制為衛生福利部食
    品藥物管理署，下稱食藥署）於95至96年間，曾檢出2件菸
    捲內含有海洛因及甲基安非他命成分，足見確實可能有將海
    洛因與甲基安非他命混用之案例。亦即依藥理作用，雖區分
    海洛因為中樞神經抑制劑，安非他命類毒品係中樞神經興奮
    劑，二者作用機轉不同，本不宜共用，然對於毒品施用者而
    言，並無考慮此一原則之必要，通常可視其習性，同時、同
    日施用任何毒品。又尿液中可檢出藥物成分之時效，與其施
    用劑量、施用方式、施用頻率、被採樣者飲用水量之多寡、
    個人體內代謝情況、檢體收集時間點及所用檢測方法之靈敏
    度等因素有關，因個案而異，非謂尿液檢驗報告呈現陰性反
    應，即必論未曾施用，仍應依據卷內各項證據綜合判斷。上
    開各節均為本院歷來辦理毒品案件職務上所知悉，並據食藥
    署97年3月3日管檢字第0970001991號、92年2月13日管檢字
    第0920000964號、法務部調查局93年7月12日調科壹字第093
    00262550號函示明確。是以檢察官上訴意旨指摘海洛因與甲
    基安非他命藥理作用迥不相同，被告無同時施用之必要，尿
    液檢測結果受施用劑量、頻率、方式、體質、代謝情況、檢
    測方法、判斷閾值等因素影響之論述，並無任何客觀資料可
    佐等節，亦非可採。
　㈢檢察官並未提出任何積極證據證明被告係基於施用以外之其
    他目的而持有扣案之海洛因，或係預備下次施用方另行購入
    ，僅以被告之尿液呈現鴉片類陰性反應為由，即遽論扣案之
    海洛因並非被告於109年4月9日上午7時許施用後所剩，顯未
    盡其實質舉證責任，復屬無據。
　㈣綜上所述，檢察官提起上訴，指摘原判決諭知不受理有適用
    法律之違法，為無理由，應予駁回，並不經言詞辯論為之。
據上論斷，應依刑事訴訟法第368條、第372條，判決如主文。
中　　華　　民　　國　　110 　年　　9 　　月　　27　　日
                  刑事第二十一庭審判長法　官  林怡秀
                                      法　官  胡宜如
                                      法　官  劉元斐
以上正本證明與原本無異。
不得上訴。
                                      書記官  陳靜雅
中　　華　　民　　國　　110 　年　　9 　　月　　27　　日